【裁判字號】    98,毒抗,552
【裁判日期】    980527
【裁判案由】    聲請強制戒治
【裁判全文】
臺灣高等法院臺中分院刑事裁定         98年度毒抗字第552號
抗  告  人
即  被  告  甲○○
上列抗告人因毒品危害防制條例案件，經檢察官聲請強制戒治，
不服臺灣南投地方法院中華民國98年 4月14日第一審裁定（98年
度審毒聲字第78號，聲請案號：臺灣南投地方法院檢察署98年度
聲戒字第16號），提起抗告，本院裁定如下：
    主  文
抗告駁回。
    理  由
一、抗告意旨略以：抗告人即被告甲○○（下稱抗告人）於97年
    9月3日經南投仁愛分局拘提到案，並接受採尿篩檢，嗣98年
    2 月28日開始觀察勒戒，在勒戒所中，心理評估雖有訊問、
    調查抗告人有無吸食毒品成癮性或依賴性，但最後卻以「抗
    告人有諸多前科」為由，須令入戒治所行強制戒治，實不知
    評估標準為何。被告雖有前科，但並非單一毒品案反覆密集
    犯罪，且先前毒品案也已逾10年，若以有諸多前科論處強制
    戒治，則勒戒所所設立之心理評估如同虛設，因吸毒者為病
    患而非一般罪犯，自當不應以曾犯之前科加以評估論處。被
    告坦承吸毒，但僅在微量或偶而吸食，無成癮性或依賴性，
    其程度尚不足以達到非強制戒治不可。況抗告人已被裁定觀
    察勒戒，在此期間再裁定強制戒治，不如當初即裁定戒治或
    判處徒刑，如此一案重複裁定，實屬「一罪兩判」，違法違
    憲，為此提起抗告等語。
二、按犯毒品危害防制條例第10條之罪者，檢察官應聲請法院裁
    定，令被告入勒戒處所觀察、勒戒，其期間不得逾 2月。觀
    察、勒戒後，檢察官依據勒戒處所之陳報，認受觀察、勒戒
    人無繼續施用毒品傾向者，應即釋放，並為不起訴之處分；
    認受觀察、勒戒人有繼續施用毒品傾向者，檢察官應聲請法
    院裁定令入戒治處所強制戒治，其期間為 6個月以上，至無
    繼續強制戒治之必要為止。但最長不得逾 1年。依前項規定
    為觀察、勒戒或強制戒治執行完畢釋放後， 5年後再犯同條
    例第10條之罪者，適用本條前2項之規定，同條例第 20條定
    有明文。次按有無繼續施用毒品傾向之評估標準，並非完全
    以受勒戒人勒戒後之結果為準，勒戒前之各種情況，仍應作
    為評估之依據，其評估是以多面向之角度評估觀察勒戒之個
    案。而依「有無繼續施用毒品傾向評估標準評分說明手冊」
    規定，1 、人格特質方面係依有無毒品犯罪前科，其他毒品
    犯相關紀錄以外之犯罪紀錄，短期內再犯加重計分及勒戒期
    間之行為觀察等予以計分；2 、臨床徵候方面，因個案對於
    自己藥物使用資料多有所保留，故除由個案自陳資料外，對
    參考個案尿液檢驗結果、藥物使用紀錄、醫療紀錄、犯罪紀
    錄及其他相關資料做綜合判斷。依有無戒斷症狀、有無多種
    藥物使用、有無注射使用及使用期間、在所情緒及態度等予
    以判定給分；3 、環境相關因素方面，則依個案社會功能是
    否良好、支持系統情形等為判定依據。綜合上述各項判斷後
    合計分數之判定原則：1、60 分以上判定為有繼續施用毒品
    傾向。2、50分以下判定為無繼續施用毒品傾向。3、51至59
    分由判定者再做整體評估後決定，若判定為有繼續施用毒品
    傾向須加註理由。4 、情形特殊之個案，在認為依上述分數
    判定原則不合適時，可依據實際之狀況詳實註明判定之理由
    ，另為判定有或無繼續施用毒品傾向。故判定者判定人格特
    質、臨床徵候及環境相關因素合計三項分數，固係提供判定
    者判定「有無繼續施用毒品傾向」之審酌標準，但非唯一標
    準。綜合評分者，如認個案「有繼續施用毒品傾向」者，除
    應本於臨床實務，以綜合評估為根據外，並應載明具體事證
    ，非僅以抽象之文字記載為判定之理由。
三、經查：
  (一)抗告人前於87年間因施用毒品案件，經裁定送勒戒處所觀察
    、勒戒後，認無繼續施用毒品之傾向，於87年7月10 日執行
    完畢釋放，並經臺灣臺中地方法院檢察署檢察官以87年度偵
    字第 13053號為不起訴處分確定，有臺灣高等法院被告前案
    紀錄表在卷可稽。再查本案抗告人係於97年9月3日16、17時
    許再犯施用第一級毒品罪，距前次觀察、勒戒執行完畢已逾
    5年，自應依毒品危害防制條例第20條第 3項、第2項規定，
    由檢察官聲請法院裁定令入勒戒處所觀察、勒戒，合先敘明
    。
  (二)抗告人因施用第一級毒品案件，經原審法院依檢察官之聲請
    ，以97年度審毒聲字第62號裁定送臺灣南投看守所附設勒戒
    處所執行觀察、勒戒結果，認有繼續施用毒品之傾向等情，
    有上開裁定及臺灣南投看守所98年4月2日投所順總字第0980
    400151號函及其所附之有無繼續施用毒品傾向評估標準紀錄
    表、證明書各 1件附卷可考。本件抗告人經臺灣南投看守所
    附設之勒戒處所評分結果，【人格特質】項目，毒品犯罪相
    關司法紀錄 5筆，得50分；其他犯罪相關紀錄 6筆，得12分
    ；【臨床徵候】項目，有戒斷症狀，得20分；有使用多重藥
    物，得10分；有使用注射，得 10分；使用期間超過1年，得
    10 分；情緒及態度良好，得0分；【環境相關因素】良好，
    得0 分，合計 112分，揆諸前揭「有無繼續施用毒品傾向評
    估標準評分說明手冊」規定之說明，再核對卷附臺灣高等法
    院被告前案紀錄表結果，該勒戒處所綜合評分者依個案之臨
    床實務及具體事證，判定抗告人為「有繼續施用毒品傾向」
    ，尚無不合之處。
  (三)臺灣南投看守所98年4月2日投所順總字第0980400151號函及
    其所附之有無繼續施用毒品傾向評估標準紀錄表、證明書所
    記載之各項目得分可得知，抗告人所犯前案多寡並非決定需
    否強制戒治之唯一事由，因本案中除「毒品犯罪相關司法紀
    錄5筆，得50分；其他犯罪相關紀錄6筆，得12分」外，尚「
    有戒斷症狀，得20分；有使用多重藥物，得10分；有使用注
    射，得 10分；使用期間超過1年，得10分」。上開據以評估
    有無繼續施用傾向之標準既係適用於每位受觀察、勒戒處分
    者，當具有一致性、普遍性、客觀性，尤其施用毒品者易於
    成癮，抗告人有無繼續施用傾向，業經專業人員依客觀標準
    加以評估，是原審法院依檢察官之聲請，裁定令抗告人入戒
    治處所施以強制戒治，其期間為 6個月以上，至無繼續強制
    戒治之必要為止，但最長不得逾1年，即屬有據。
  (四)抗告人雖主張「僅在微量或偶而吸食，無成癮性或依賴性，
    其程度尚不足以達到非強制戒治不可」，然如抗告人所述，
    施用毒品者猶如病患，則不論前後施用行為相隔多久，抑或
    施用毒品量的多寡、施用時間的久暫，抗告人只要有施用毒
    品之行為，即表示抗告人現正罹病，有治療之需求。且抗告
    人自稱時隔10年後再次施用毒品，顯見自我控制能力有所降
    低，故原審法院依檢察官之聲請，裁定令抗告人入戒治處所
    施以強制戒治，並無不妥。
  (五)又毒品危害防制條例第20條之修正理由特別指出「本條例既
    認施用毒品者具『病患性犯人』之特質，除降低施用毒品罪
    之法定刑外，並採以觀察、勒戒方式戒除其身癮及以強制戒
    治方式戒除其心癮之措施」、「參諸世界各國之醫療經驗及
    醫學界之共識，咸認施用毒品成癮者，其心癮甚難戒除，絕
    難戒絕斷癮，致其再犯率均偏高（以新加坡為例，其執行強
    制戒治後再犯比例高達72％至75％），如得持續收容於戒治
    處所施以強制戒治，自較出所付保護管束能收效」。由此二
    段說明即可得知，觀察、勒戒甚至強制戒治皆屬協助施用毒
    品者戒除毒癮之治療手段，屬保安處分性質，並非刑罰，原
    則上無一罪二罰之虞；惟因觀察、勒戒、強制戒治與刑罰同
    具有限制人身自由之特性，故立法者於毒品危害防制條例第
    20 條第1項及第2項但書要求，觀察、勒戒期間不得逾2月；
    強制戒治最長不得逾1年，且同條例第23條第1項亦規定「依
    第 20條第2項強制戒治期滿，應即釋放，由檢察官為不起訴
    之處分」用以維護施用毒品者之權益並給予自新之機會，故
    尚無抗告人指摘「本案有一罪二罰之嫌」之情形。
  (六)綜上所述，抗告人提起本件抗告，並無理由，應予駁回。
據上論斷，應依刑事訴訟法第 412條，裁定如主文。
中    華    民    國    98    年    5     月    27    日
            刑事第八庭  審判長法  官  羅  得  村
                              法  官  劉  榮  服
                              法  官  張  靜  琪
上列正本證明與原本無異。
不得再抗告。
                              書記官  陳  俞  豪
中    華    民    國    98    年    5     月    27    日


司法院資訊處製作；財團法人民間司法改革基金會備份。
